Inventaris van de archieven van Directie van de Landbouw: Afdeling Algemene Dienst [1906-1931] en Afdeling Secretarie en Expeditie [1906-1923], (1898) 1906-1931
Nationaal Archief, Den Haag
Directie van de Landbouw: Algemene Dienst
Landbouw / Algemene Dienst
1898-1932
merendeel 1906-1931
L226
2.50 meter; 144 inventarisnummers.
Normale geschreven, getypte en gedrukte documenten, geen bijzondere handschriften.
Nationaal Archief, Den Haag
Directie van de Landbouw / Algemene Dienst, 1906 - 1923
Directie van de Landbouw / Afdeling Secretarie en Expeditie, 1906-1923
Directie van de Landbouw / Algemene Dienst, 1923 - 1931
De Algemene Dienst had als belangrijkste taken de organisatorische en personele aangelegenheden. Het archief bevat o.a. stukken betreffende personeel en de eigen organisatie; comptabele- en salariële bescheiden; en circulaires en voorschriften.
Archiefvorming
Geschiedenis van de archiefvormer
Geschiedenis van de Algemene Dienst van de Directie van de Landbouw
De grote landbouwcrisis uit het laatste kwart van de negentiende eeuw maakte het noodzakelijk dat de overheid zich intensiever en effectiever met de landbouw ging bemoeien. Als gevolg hiervan besloot de regering dat de zorg voor de landbouw zou worden gecentraliseerd bij één ministerie. Op 1 januari 1898 werd dan ook bij het Ministerie van Binnenlandse Zaken een afzonderlijke Afdeling Landbouw opgericht, die taken kreeg te behartigen, welke voorheen door de Ministeries van Binnenlandse Zaken (Afdelingen Onderwijs, Medische Politie en Kunsten en Wetenschappen), van Financiën (Afdeling Domeinen), van Justitie (2e Afdeling Politie) en van Waterstaat, Handel en Nijverheid (Afdeling Handel en Nijverheid I) werden uitgevoerd.
Van januari 1898 tot maart 1906 was de Afdeling Landbouw een departementsafdeling als alle andere. Haar taak lag op het gebied van het landbouwbeleid, waartoe ook de administratieve aangelegenheden van de buitendiensten behoorden. De administratieve, personele en comptabele aangelegenheden van de afdeling zelf behoorden tot de taak van de afdelingen Algemene Zaken en Comptabiliteit, sedert augustus 1901 Algemene Secretarie en Comptabiliteit. In februari 1906 werd de Afdeling Landbouw, na in september 1905 ondergebracht te zijn bij het Ministerie van Landbouw, Nijverheid en Handel, verheven tot een directie. Deze directie was weer onderverdeeld in een aantal afdelingen. In 1906 waren dat de afdelingen:
Algemene Dienst
Onderwijs
Veeteelt en Landbouw
Veeartsenijkundige Dienst
Domeinen
Uitvoering van Verschillende Wetten
Verslagen en Statistiek
Laboratoria en Algemene Zaken
Secretarie en Expeditie
Deze verdeling in afdelingen was aan veranderingen onderhevig. Bij reorganisaties werden afdelingen opgeheven, samengevoegd of nieuw gevormd. De Algemene Dienst is blijven functioneren van 1906 tot 1 juli 1931, toen de taken zijn overgenomen door het nieuwe Centraal Administratief Bureau van de directie, later genaamd Afdeling Personeel, Begrotingsaangelegenheden en Centrale Administratie.
Bij de instelling van de Directie van de Landbouw verkreeg de directeur-generaal van de Landbouw, als hoofd van de directie, de bevoegdheid tot het zelfstandig regelen van de organisatorische en personele aangelegenheden van de directie, met voorbijgaan van de Afdelingen Algemene Secretarie en Comptabiliteit. Comptabiliteit. Comptabele zelfstandigheid, zoals het Hoofdbestuur van de PTT, verkreeg de directie echter niet. De zorg voor de organisatorische en personele aangelegenheden werd opgedragen aan de Algemene Dienst. Met de postbehandeling, verzending van stukken, het type-, schrijf- en stencilwerk, het drukwerk- en formulierbeheer en de huishoudelijke dienst was de Afdeling Secretarie en Expeditie belast. Deze afdeling werd evenwel opgeheven in 1923, kort na de overgang van de Directie van de Landbouw naar het Ministerie van Binnenlandse Zaken. Haar taak werd overgenomen door de Afdeling Algemeen Secretariaat en Comptabiliteit van dat ministerie.
De Algemene Dienst, als onderdeel van de Directie van de Landbouw, heeft tot twee verschillendeministeries behoord. Van 1906 tot en met 1922 was dat het Ministerie van Landbouw, Nijverheid en Handel en van 1923 tot en met 1931 het Ministerie van Binnenlandse Zaken en Landbouw.
Lijst van personeelsleden van de Directie van de Landbouw
kolom 1 verwijst naar de inventarisnummers 87-89
kolom 2 vermeldt naam en meest recente functie of rang
kolom 3 verwijst naar deel en pagina van de personeelsregisters (inventarisnummer 90)
87 Anders, M., adjunct-commies 2-85
87 Azings Venema, A., hoofdcommies 2-14
-- Basset, W.M., tweede klerk 2-53
87 Battes, O., bode 2-70
87 Beekman, H.C., klerk 2-87
87 Beekman, W.A.A., commies 2-32
87 Beelaerts van Blokland, jhr. F.W.A., hoofdcommies 2-23
87 Beidschat, H., schrijver op jaarloon 2-62
87 Bekker, F.C., bode 2-68
-- Berger, E.C., arbeidscontractant 1-32
87 Berger, H.C.L.E., directeur -----
87 Berkhuysen, J.C., schrijver op jaarloon 1-73
87 Bets Rzn., K., hoofdcommies 2-54
87 Beunders, P.D., inspecteur 2-12
87 Blaauw, H., commies 2-90
-- Boer, G.C. de, schrijfster op jaarloon 2-93
87 Bolijn, M.C.P., klerk 1-25
87 Bommel, M.H.L. van, schrijver op jaarloon 2-99
-- Bonthuis, R.P., rijkstuinbouwconsulent (gedetacheerd) 2-101
87 Booghmans, A.B., tijdelijk werkzaam t.b.v. crisisarbeid -----
87 Bordewijk, H.W.C., commies 2-18
87 Borsje, A.W., adjunct-commies 2-88
87 Botermans, J.W.L., schrijver 1e klasse 1-22
87 Bouwhuisen, C., referendaris 2-28
87 Breugel, A.J.A. van, tijdelijk schrijver -----
87 Bueren, R. van, tijdelijk werkzaam t.b.v. crisisarbeid 1-76
87 Burgh, J. van der, schrijfster op jaarloon 1-23
-- Buve, W.B.J., tijdelijk commies 1-7
-- Bijendijk, J.H., tijdelijk adjunct-commies 1-30
87 Canneel, J., commies 2-52
87 Capel, W.C., referendaris 2-13
87 Caron, H.F., schrijver op jaarloon 2-67
87 Carrière, H.J., schrijfster op jaarloon 2-78
-- Croll, C., schrijver 1e klasse 1-11
-- Dam, C.G. van, tweede klerk 2-44
-- Dam, H.G. van, klerk 2-57
87 Deinse, J. van, klerk 1-26
87 Dekker, S., adjunct-commies 2-24
-- Deun, L.M. van, klerk 2-82
87 Dragten, W., schrijver 1e klasse 1-71
87 Ebbink, W.M., referendaris 2-31
87 Emden, J.A. van, tweede klerk 2-34
87 Emden, M.Ph. van den, commies 2-46
87 Est, O.J. van der, schrijfster op jaarloon 2-97
-- Eykman, H.J.A., arbeidscontractant 1-38
87 Florschütz, F., commies 2-51
87 Fraterman, F., bode 2-66
87 Frederiks, K.J., referendaris 2-30
88 Gerretsen, G.C.A., tijdelijk werkzaam t.b.v. crisisarbeid -----
88 Geutskens, P.L., bode 2-72
-- Ginkel, J.W. van, tijdelijk werkzaam t.b.v. de landbouwtelling 1-85
-- Gogh, A.P. van, tijdelijk werkzaam t.b.v. de landbouwtelling 1-84
-- Gruyter, A.W. de, zie: Borsje, A.W., -----
-- Gijzeman, M.J.W., schrijfster op jaarloon 2-89
88 Haagen, Chr. van der, bode 1-52
-- Harst, J.C. van der, schrijver 1e klasse 1-10
88 Hartman, D.W., bode 2-61
88 Hazewinkel, J.G., tijdelijke knecht -----
88 Heek, A.M. van, tijdelijk werkzaam t.b.v. crisisarbeid -----
88 Heitz, J., commies 2-83
88 Hekmeyer, F.J., hoofdcommies 1-3
88 Heukeroth, M.C., tijdelijk schrijfster 1-80
88 Heijer, J.K. den, referendaris 2-17
88 Hoek, P. van, directeur-generaal 2-5
-- Holleman, J., vaste knecht 2-65
88 Hoogendoorn, Th.M., commies 2-27
-- Huizinga, D.S., inspecteur 1-5
88 Idema, M., tijdelijk schrijfster 1-77
88 Iprenburg, C., commies 2-26
88 Jacobson, D., adjunct-commies 1-24
88 Jagt, A.P. van der, tijdelijk werkzaam t.b.v. crisisarbeid -----
88 Jong Saakes, J. de, hoofdcommies 1-1
88 Jongh van Arkel, Z.Th. de, commies 2-16
88 Kakebeeke, I.G.J., inspecteur 2-9
88 Kaupe, W.G.A., commies 2-81
-- Kerkhoff, J.B., tijdelijk werkzaam t.b.v. de landbouwtelling 1-83
88 Klaassen, E.C., hoofdcommies 2-33
88 Kleyburg, P.L., commies 2-22
88 Kleyn, A.F., bode 2-69
88 Kostelijk, P., tweede klerk 2-49
88 Koudijs, A., referendaris 2-25
88 Kroon, J.Czn., D., commies 2-29
88 Lammertink, A., bode 2-63
88 Lasonder, W.J.C., tijdelijk schrijfster 1-81
88 Levoir, M.C., hoofdcommies 2-39
-- Lieuwma, A., tijdelijk werkzaam t.b.v. de landbouwtelling 1-82
88 Lind, M.M., adjunct-commies 2-56
88 Löhnis, F.B., inspecteur 2-4
88 Lovink, H.J., directeur-generaal 2-1
88 Luitjens, Th.M., schrijfster op jaarloon 2-79
88 Maat, W.J., schrijfster op jaarloon 2-98
88 Mak, J.E., adjunct-commies 2-92
-- Mansholt, Th.J., inspecteur 2-100 en 1-2
88 Meyneke, A.J., commies 2-94
88 Mollerus, L.E.J.F., raadadviseur 2-3
88 Mollinger, L.Th.G., eerste klerk 2-35
88 Muller, C.A., tijdelijk werkzaam t.b.v. crisisarbeid -----
88 Muns, A.G., tijdelijk werkzaam t.b.v. crisisarbeid -----
88 Niemans, C.F., tweede klerk 2-47
88 Nieuwenhuys, S.P., schrijfster op jaarloon 2-91
88 Noordt, M.E.M. van, adjunct-commies 2-96
-- Overbosch, A.M., arbeidscontractant 1-34
88 Pabbruwe, D.J., commies 2-40
-- Pel, K.D.H., tijdelijk werkzaam t.b.v. de landbouwtelling 1-86
88 Penders, J.M., tijdelijk werkzaam t.b.v. crisisarbeid ----
-- Peters, W., klerk 2-38
88 Poelvoorde, M.A.C. van, tijdelijk werkzaam t.b.v. crisisarbeid -----
89 Raimond, G.J., tijdelijke knecht 1-55
89 Raimond, Th., vaste knecht 2-74
89 Remmelts, H., directeur 2-7
89 Remmerswaal, B.J., bode 2-73
89 Rinnooy, A.J.C., commies 2-48
89 Rinnooy, W.N., tijdelijk werkzaam t.b.v. crisisarbeid ----
89 Rit, J.M.J., schrijfster op jaarloon 2-80
89 Ritzema Bos, P.J., commies 2-58
89 Roest, C., administrateur 2-2
89 Roodenrijs, A.M.S., schrijfster op jaarloon 1-72
89 Rossum, jr., J.P. van, administrateur 2-10
89 Rijkens, R.H., hoofdcommies 2-19
89 Sande, A. ten, adjunct-directeur 2-11 en 1-6
-- Scholtens, H.J.J., hoofdcommies 1-28
89 Schrader, A.Th., magazijnbediende-binder 1-51
89 Schootemeyer, C., tijdelijk werkzaam t.b.v. crisisarbeid -----
89 Siewertsen, C., tijdelijk werkzaam t.b.v. crisisarbeid -----
89 Sloots, J.H., vaste knecht 1-53
89 Smid, J., referendaris 2-15
-- Smit, C.T.J.J., hoofdcommies 1-27
89 Smit, H.C.J., adjunct-commies 2-50
89 Spitzen, D.G.W., referendaris 1-21
89 Stengele, M.C.E.H., schrijfster op jaarloon 2-77
89 Straaten, G. van der, tijdelijke knecht -----
89 Swaving, A.J., inspecteur 2-6
89 Tjebbes, J.C., klerk 2-45
89 Tollius Glusenkamp, A., adjunct-commies 2-59
89 Velden, N. van der, tijdelijk schrijver 1-74
89 Verbeek, G.M., commies 2-84
89 Verhey, S.H., commies 2-86
89 Verheusen, C.M.J., tijdelijk werkzaam t.b.v. crisisarbeid -----
-- Verloop, N.M., hoofdcommies 2-42
89 Visbach, J.P., tijdelijk werkzaam t.b.v. crisisarbeid -----
89 Vlaswinkel, H., bode 2-71
-- Vliet, J. van, tweede klerk 2-55
89 Vogel, G.J., vaste knecht 1-54
89 Vogelenzang, L.C.A., klerk 2-41
89 Waal, A. de, adjunct-commies 2-60
-- Weber, P.J.M.C., eerste klerk 2-43
89 Weel, M.P. van, commies 2-37
-- Weg, W.J. van de, vaste knecht 2-75
89 Wel, W.C. van der, tijdelijk schrijfster 1-78
-- Welmers, G.J., bode 2-64
89 Werkhoven, W. van, tijdelijk schrijfster 1-79
89 Westmaas, F.A., schrijfster op jaarloon 2-95
89 Wevers, J.J., referendaris 2-36
-- Wevers, J.J., arbeidscontractant 1-36
89 Wichers, J.W., tijdelijk werkzaam t.b.v. crisisarbeid -----
-- Wintermans, J.J., inspecteur 1-4
89 Wis, A. van der, tijdelijk werkzaam t.b.v. crisisarbeid 1-87
89 Zande, K.H.M. van der, inspecteur 2-8
89 Ziedses des Plantes, A., klerk 1-75
89 Zondervan, H., vaste knecht 2-76
Geschiedenis van het archiefbeheer
De afdelingen van de Directie van de Landbouw hebben elk eigen archieven gevormd, zo ook de Algemene Dienst en de Afdeling Secretarie en Expeditie. Bij reorganisaties werden de afdelingarchieven verdeeld over de nieuw gevormde afdelingen. De in deze inventaris beschreven archiefbestanddelen zijn dan ook aangetroffen in het archief van de Afdeling Personeelszaken van het Ministerie van Landbouw en Visserij.
Het archiefbestand bleek verre van compleet. Uit de periode 1906-1918 bleek het meeste verloren geraakt te zijn. Van de Afdeling Secretarie en Expeditie waren slechts enkele stukken overgebleven, welke in het archief van de Algemene Dienst zijn blijven berusten. De geringe hoeveelheid maakte afsplitsing tot een afzonderlijk afdelingsarchief niet opportuun. Evenmin zijn de agenda's en indices bewaard gebleven. Deze zijn in 1953 vrijwel alle vernietigd. De inventarisnummers 1 en 2 zijn bij toeval bewaard gebleven: deze bevonden zich op het tijdstip van de vernietiging niet op hun plaats in het archief.
Het ontbreken van deze oorspronkelijke archieftoegangen maakte reconstructie van de oorspronkelijke orde, welke als gevolg van de vele reorganisaties geheel verloren was gegaan, onmogelijk. De archiefbescheiden zijn naar onderwerp beschreven, waarbij er naar is gestreefd zoveel mogelijk de taak of de aard van de bemoeiing van de Directie van de Landbouw aan te geven. Daarnaast kan men veel ingekomen circulaires met voorschriften aantreffen, vooral van de Afdeling Comptabiliteit van het Ministerie van Landbouw, Nijverheid en Handel uit de periode 1919-1922. Deze stukken zijn niet vernietigd, omdat het archief van de Afdeling Comptabiliteit ook vrijwel geheel verloren is gegaan.
Het oudste gedeelte van dit personeelsarchief is in 1982 door het Ministerie van Landbouw en Visserij overgedragen aan het Algemeen Rijksarchief.
De rechtstitel is (nog) onbekend
Inhoud en structuur van het archief
2.11
Selectie en vernietiging
Er is alsnog 0,4 strekkende meter archief vernietigd, bestaande uit dubbelen, ingekomen circulaires en toevallig bewaard gebleven specimina van reeds vroeger vernietigde categorieën archiefbescheiden, zoals stukken betreffende sollicitaties, gratificaties, uitnodigingen en vaststelling pensioengrondslag van ambtenaren van de directie
Ordening van het archief
De aldus beschreven archiefbestanddelen zijn vervolgens systematisch geordend, waarbij als indelingsschema gebruik is gemaakt van de rubrieken .07 en .08 van de standaardarchiefcode.
Aanwijzingen voor de gebruiker
Openbaarheidsbeperkingen
Volledig openbaar.
Materiële beperkingen
Aanvraaginstructie
Openbare archiefstukken kunnen online worden aangevraagd en gereserveerd. U kunt dit ook via de terminals in de studiezaal van het Nationaal Archief doen. Om te kunnen reserveren dient u de volgende stappen te volgen:
U maakt een profiel aan op www.gahetna.nl, en logt vervolgens in
Via de archiefinventaris (alleen de beschrijvingen met rode nummers) selecteert u het gewenste archiefstuk door op de knop 'Reserveren' te klikken
In het volgende scherm geeft u aan op welke dag u het archiefstuk wilt inzien
Indien u zich bevindt in de studiezaal en een tafelnummer heeft ontvangen kunt u dit nummer vermelden. Als u geen tafelnummer heeft kunt u tafelnummer 777 laten staan
Vervolgens bevestigt u uw reservering door deze te versturen.
Verwant materiaal
Beschikbaarheid van kopieën
Verwante archieven
De raadpleger van dit archief zij er op bedacht dat stukken betreffende dezelfde onderwerpen zich kunnen bevinden in de volgende archieven:
Ministerie van Landbouw, Nijverheid en Handel, Afdeling Algemeen Secretariaat (1905-1922), toegang 2.11.33
Ministerie van Binnenlandse Zaken en Landbouw, Afdeling Algemeen Secretariaat en Comptabiliteit (1923-1932), toegang 2.04.50.
Voor de periode nà 1931 zij men verwezen naar de archieven van:
Directie van de Landbouw, Afdeling Personeel, Begrotingsaangelegenheden en Centrale Administratie (1931-1945), nog niet geïnventariseerd.
Ministerie van Economische Zaken en van Landbouw en Visserij en voorgangers, Afdeling Comptabiliteit (1932-1945), nog niet geïnventariseerd.
Stukken betreffende het beleid van de minister en de directeur-generaal van de Landbouw berusten in de archieven van de beleidsafdelingen van de Directie van de Landbouw.
Beschrijving van de series en archiefbestanddelen
- AGENDA'S, A
  - Kabinetsagenda: agenda van de geheime en vertrouwelijke correspondentie van de Directie van de Landbouw. 1906 mrt. - 1919 juli, 1922 jan. - 1931 juni, 1; 1 omslag
    De in deze agenda vermelde stukken bevinden zich in de archieven van die afdelingen van de Directie van de Landbouw, waar zich de niet-vertrouwelijke en niet-geheime stukken betreffende hetzelfde onderwerp bevinden.
  - Agenda van ingekomen en uitgaande stukken en besluiten van de Algemene Dienst van de Directie van de Landbouw., 1922 jan. - 1931 juni; 2; 1 pak
- DOSSIERS, B
  - Zorg voor het in stand houden en functioneren van de Directie van de Landbouw, 1
    - Instelling, ontwikkeling, opheffing, 1.1
      - Stukken betreffende de organisatie van de ministeries, waartoe de Directie van de Landbouw heeft behoord., 1898-1931; 3; 1 omslag
      - Stukken betreffende de organisatie van de Directie van de Landbouw., 1902-1931; 4; 1 pak
      - Stukken betreffende de delegatie van bevoegdheden van de minister op de directeur-generaal van de Landbouw en van de directeur-generaal op diens hoofdambtenaren, alsmede de waarneming van de functie van de directeur-generaal., 1910-1931; 5; 1 omslag
      - Stukken betreffende de bevoegdheden van de minister tot benoeming en ontslag en vaststelling van de salariëring van het lager personeel van de Rijkslandbouwschool., 1910; 6; 4 stukken
      - Adressenlijst van personen en instellingen ressorterend onder de Directie van de Landbouw., 1922; 7; 1 stuk
      - Stukken betreffende het rapport van de Bezuinigingscommissie over de Directie van de Landbouw en de naar aanleiding daarvan genomen administratieve en organisatorische maatregelen., 1922; 8; 1 omslag
      - Stukken betreffende administratieve regelingen in verband met de opheffing van het Ministerie van Landbouw, Nijverheid en Handel., 1922-1923; 9; 1 omslag
      - Stukken betreffende de regeling der werkzaamheden der ambtenaren van de Directie van de Landbouw in verband met de opheffing van de 4e afdeling Domeinen., 1924-1925; 10; 1 omslag
    - Betrekkingen tot organen van de lagere overheid, 1.2
      - Stukken betreffende opgaven ten behoeve van een onderzoek naar een verbetering van de financiële verhouding tussen rijk en gemeenten ter vermindering van de financiële lasten der gemeenten., 1924-1926; 11; 1 omslag
    - Financiën van het rijk, 1.3
      - Comptabele voorschriften, 1.3.1
        - Stukken betreffende de verhouding van de Directie van de Landbouw tot de Afdeling Comptabiliteit van het ministerie., 1906-1928; 12; 1 omslag
        - Stukken betreffende voorschriften voor de financiële administratie van rijksorganen., 1920-1930; 13; 1 omslag
      - Begrotingen, 1.3.2
        - Stukken betreffende de inrichting en indeling van de begroting van de Directie van de Landbouw., 1902-1906; 14; 1 omslag
        - Stukken betreffende de voorbereiding van de Rijksbegroting (hoofdstuk landbouw) voor de dienstjaren 1907, 1908, 1911-1927 en 1930., 1906-1930; 15; 1 pak
          Betreft vnl. begrotingsvoorschriften en bevorderingsvoorstellen voor ambtenaren van de Directie en daaronder ressorterende diensten.
        - Stukken betreffende toekenning van kredieten voor reis- en verblijfkosten en bureaukosten aan commissies en aan de afdelingen van de Directie van de Landbouw voor de dienstjaren 1922-1930., 16; 1 omslag
        - Stukken betreffende overschrijving van restanten van de Rijksbegroting 1928 (landbouw) naar de begroting van het volgende dienstjaar., 1928-1929; 17; 1 omslag
      - Financieel beheer, 1.3.3
        - Stukken betreffende onderzoek naar mogelijke bezuiniging op de kosten van de veeartsenijkundige examens., 1916, 1924; 18; 1 omslag
        - Stukken betreffende een voorstel tot bezuiniging bij de rijkslandbouwproefstations en bij de laboratoria., 1921-1922; 19; 1 omslag
        - Stukken betreffende bezuinigingen op de begroting van 1922 en op de lopende dienst van 1922 en 1925., 1921-1925; 20; 1 omslag
        - Stukken betreffende een opgave van accountantswerkzaamheden, verricht voor rijksorganen., 1923; 21; 1 omslag
        - Stukken betreffende de opgave van de in de jaren 1923, 1924 en 1925 aangebrachte structurele bezuinigingen op de uitgaven van de Directie van de Landbouw., 22; 1 omslag
        - Stukken betreffende de opgave van de bedragen die door de Directie van de Landbouw voor wetenschappelijke doeleinden worden uitgegeven., 1924; 23; 1 omslag
      - Belastingbetaling, 1.3.4
        - Stukken betreffende de toepassing van de Zegelwet 1917 en de Registratiewet 1917., 1917-1928; 24; 1 omslag
        - Circulaire houdende voorschriften voor de behandeling van belastingbiljetten wegens onroerende goederen, die eigendom zijn van de Staat, met geleidebrief., 1926; 25; 2 stukken
    - Benodigdheden en hulpmiddelen, 1.4
      - Bestellingen, leveranties en afvoer in het algemeen, 1.4.1
        - Stukken betreffende regeling van de behandeling van overcomplete rijksgoederen., 1911-1930; 26; 1 omslag
        - Stukken betreffende levering van artikelen uit gestichtsarbeid, door het Staatsbedrijf der Artillerieinrichtingen en door 's Rijks Munt., 1912-1923; 27; 1 omslag
        - Stukken betreffende uitsluiting van ondernemingen van leveranties aan het rijk wegens ontoelaatbare handelingen., 1918-1930; 28; 1 omslag
        - Stukken betreffende voorschriften ter beperking van bestellingen door het rijk in verband met de stijging en daling der prijzen., 1919-1921; 29; 1 omslag
        - Stukken betreffende de organisatie van het Rijksinkoopbureau, de verplichting tot inschakeling van dit bureau bij leveranties aan het rijk en voorschriften voor de administratieve behandeling van bestellingen en betalingen., 1921-1931; 30; 1 omslag
      - Kantoorbenodigdheden, 1.4.2
        - Stukken betreffende voorschriften voor het doen verrichten van druk- en bindwerk en voor plaatsing van berichten en advertenties in de Staatscourant., 1914-1924; 31; 1 omslag
        - Stukken betreffende voorschriften voor het doen verrichten van druk- en bindwerk door particuliere bedrijven., 1918-1921; 32; 1 omslag
        - Circulaires houdende voorschriften ter beperking van het papiergebruik., 1918-1921; 33; 1 omslag
        - Stukken betreffende voorschriften voor de bestelling en uitgifte van schrijf- en bureaubehoeften bij de Directie van de Landbouw., 1921; 34; 3 stukken
        - Stukken betreffende aanschaffing en onderhoud van schrijf- en kantoormachines., 1922-1926; 35; 1 omslag
      - Registratuur en archieven, 1.4.3
        - Stukken betreffende voorschriften voor het verstrekken van afschriften., 1914-1929; 36; 1 omslag
        - Stukken betreffende vernietiging van archivalia en overbrenging van archieven naar het Algemeen Rijksarchief., 1917-1922; 37; 1 omslag
        - Stukken betreffende voor de interne administratieve behandeling van stukken., 1918-1927; 38; 1 omslag
        - Stukken betreffende opgaven aan de Bezuinigingscommissie omtrent personeel en hoeveelheid ontvangen en verzonden stukken ten behoeve van een bezuinigingsvoorstel voor de afdelingen secretarie, expeditie, agenda, index en archief bij de departementen van algemeen bestuur., 1921-1922; 39; 1 omslag
        - Stukken betreffende voorschriften voor de inrichting van de agenda's, indices, klappers en het archief van de Directie van de Landbouw., 1921-1931; 40; 1 omslag
        - Circulaires houdende instructie voor het in veiligheid brengen van archieven en kassen bij brand en in tijd van oorlog., 1922, 1927; 41; 1 omslag
        - Stukken betreffende voorschriften voor de behandeling van kaartsystemen., 1925; 42; 1 omslag
      - Bibliotheek, 1.4.4
        - Stukken betreffende beperking van het aantal (gratis) abonnementen op de Staatsbladen, Staatscouranten, Handelingen c.a., 1919-1922; 43; 1 omslag
        - Stukken betreffende de bestelling en betaling van buitenlandse boeken en tijdschriften., 1920-1923; 44; 1 omslag
        - Stukken betreffende de opgave van de omvang en kosten der bibliotheken bij de diensten, ressorterend onder de Directie van de Landbouw., 1922; 45; 1 omslag
        - Stukken betreffende bezuiniging door vermindering van het aantal abonnementen op kranten en tijdschriften en door beperktere aanschaf van adresboeken, almanakken en wettenverzamelingen., 1922-1923; 46; 1 omslag
      - Postverkeer en telecommunicatie, 1.4.5